臺灣橋頭地方法院行政訴訟判決
110年度交字第263號

原      告  胡金秀  
訴訟代理人  林娓如  
被      告  高雄市政府交通局

代  表  人  張淑娟  
訴訟代理人  蘇健義  
上列當事人間交通裁決事件，原告不服被告民國110年12月7日高
市交裁字第32-ZBA379986裁決之處分，提起行政訴訟，本院判決
如下：
    主  文
原告之訴駁回。
訴訟費用新臺幣參佰元由原告負擔。
    事實及理由
一、事實概要：原告駕駛其所有之0000000號自用小客車（下稱
    系爭車輛），於民國110年8月9日9時27分許，在國道1號北
    向84.4公里處，因有「行駛高速公路未依規定變換車道」之
    交通違規，經內政部警政署國道公路警察局第二公路警察大
    隊（下稱舉發機關）警員謝政宗目睹並查明違規屬實後，逕
    行舉發，填製國道警交字第ZBA379986號舉發違反道路交通
    管理事件通知單（下稱系爭舉發違規通知單）。原告不服舉
    發，於110年10月19日向被告提出陳述，經舉發機關於110年
    11月3日國道警二交字第1102706592號函查復略以：「違規
    屬實」等語。原告仍不服，向被告申請裁決，被告洵依據道
    路交通管理處罰條例（下稱處罰條例）第33條第1項第4款、
    第63條第1項第1款暨違反道路交通管理事件統一裁罰基準及
    處理細則（下稱處理細則）第44條規定，開立本件裁決書，
    裁處原告「罰鍰新臺幣（下同）3,000元整，並記違規點數1
    點」之處分（下稱原處分）。原告仍表不服，遂提起本件行
    政訴訟。
二、原告主張：伊並無驟然或任意變換車道之行為，不符合處罰
    條例第33條第1項第4款規定之適用，且並無規定方向燈需閃
    幾下，伊於完成變換車道，皆有顯示方向燈等語。原告並聲
    明：原處分撤銷。
三、被告則答辯以：
（一）卷查本案違規事實，有舉發機關110年12月20日國道警二
      交字第1102707800號函、110年11月3日國道警二交字第11
      02706592號函及採證光碟附卷可稽。故原告之違規事實，
      洵堪認定。
（二）原告雖主張：並無規定方向燈需閃幾下，伊已顯示方向燈
      至完成轉彎或變換車道之行為云云。惟按道路交通安全規
      則第91條第1項第6款、第98條第1項第4款、第6款、第102
      條第1項第3款規定及高速公路及快速公路交通管制規則第
      11條規定可知，「由同向兩車道進入一車道」與「變換車
      道」之義務尚可同時遵守，並未形成義務相互衝突之情形
      ，因此「由同向兩車道進入一車道時」，如未跨越車道分
      隔線，固然非屬「變換車道」，但「由同向兩車道進入一
      車道」時，如仍須跨越車道分隔線、路面邊線(開放路肩)
      ，此時自然同時該當「變換車道」之要件，自應同時遵守
      「由同向兩車道進入一車道」及「變換車道」之相關規定
      ，上開兩者並非相互排斥或衝突之規定。又按道路交通標
      誌標線號誌設置規則第189條之1規定：「穿越虛線，係供
      車輛匯入匯出時，做為劃分主線車道與其他車道之用，其
      他車道車輛應讓主線車道車輛先行。本標線為白虛線，線
      寬15或，線段，間距」。依前揭規定可知，穿越虛線之設
      置，係將高速公路及快速公路中，從其他車道匯入主線車
      道之車輛，抑或從主線車道匯出之車輛，與原本行駛在主
      線車道之車輛予以分隔，俾維護車流交匯之行車安全，因
      此當有出現穿越虛線之劃設時，必然伴隨2個以上車道出
      現之情況。次按道路交通安全規則第91條第1項第6款規定
      ：「行車遇有轉向、減速暫停、讓車、倒車、變換車道等
      情況時所用之燈光及駕駛人之手勢，應依下列規定：‧‧‧
      六、變換車道時，應先顯示欲變換車道方向之燈光或手勢
      。」，其立法目的乃在於使其他用路人（尤其係位於原車
      道後方及欲變換至之車道後方者），得預知該車之行車動
      向而為安全之措施，就此而言，所謂「應先顯示方向燈」
      一事，解釋上應係指於開始變換前至變換完成之過程中應
      全程顯示方向燈，而開始變換前於何時即應顯示方向燈，
      涉及後方車輛之合理預期時間（與行車速度及距離有關）
      ，是不可於顯示方向燈之同時開始為變換車道之動作，本
      不待言；再者，亦非可謂只要曾顯示方向燈，而於因故取
      消方向燈之顯示後，仍可不再度顯示方向燈即可恣意進行
      變換車道之動作，否則其他用路人又豈能於該車變換車道
      前明確知悉及預期。
（三）復經檢視採證影片可見：在畫面時間09:27:49處，原告車
      輛0000000在國道1號北向84.4公里處，由外側車道向右跨
      越穿越虛線時，使用方向燈閃爍3次；在畫面時間09:27:5
      2處，原告車輛左側車身仍於穿越虛線左側，尚未變換車
      道完成，方向燈已熄滅；在畫面時間09:27:54處，原告完
      成變換車道，方向燈未再亮起，未全程使用方向燈，直至
      影片結束。依前揭說明，足證原告車輛於變換車道時，未
      依規定全程開啟左側方向燈。則揆諸前開說明，未依高速
      公路及快速公路交通管制規則第11條規定：「汽車在行駛
      途中，不得驟然或任意變換車道，如欲超越前車或變換車
      道時，應先顯示方向燈告知前後車輛，並保持安全距離及
      間隔，方得超越或變換車道」，於車道變換過程中全程使
      用方向燈，俾使後方車輛預知己車行向，其理甚明。
（四）另觀諸按行政罰法第7條第1項規定：「違反行政法上義務
      之行為非出於故意或過失者，不予處罰。」究其立法目的
      ，係現代國家基於「有責任始有處罰」之原則，對於違反
      行政法上義務之處罰，應以行為人主觀上有可非難性及可
      歸責性為前提，如行為人主觀上可認定有出於故意或過失
      情形，當具可非難性及可歸責性而當予處罰。經檢視影片
      中標線可清楚辨識，則原告自可依道路交通標線所規範之
      行車方式行駛。然原告跨越穿越虛線時不依規定全程使用
      方向燈之違規行為，已違反高速公路及快速公路交通管制
      規則第11條之規定，已如前述，其行為縱無故意，亦有過
      失，尚難據為原告得以免責之有利認定。是原告於前揭時
      間、地點，確有「行駛高速公路未依規定變換車道」之違
      規事實，被告據以裁處，洵無不合。
四、本件如事實概要欄所述之事實，除下列兩造之爭點外，有系
    爭舉發違規事件通知單及送達證書（參本院卷第41、43頁）
    、本件裁決書及送達證書（參本院卷第45、47頁）、舉發機
    關110年12月20日國道警二交字第1102707800號函（參本院
    卷第51頁）、舉發機關110年11月3日國道警二交字第110270
    6592號函（參本院卷第53-55頁）、原告110年10月19日陳述
    單（參本院卷第57頁）及採證光碟（存於本院卷第59頁內）
    等件在卷可參，堪認為真實。兩造之爭點厥為：原告於本件
    是否有「行駛高速公路未依規定變換車道」之交通違規？原
    處分是否適法？
五、本院之判斷：
（一）按「汽車在行駛途中，變換車道或超越前車時，應依標誌
      、標線、號誌指示，並不得有下列情形：一、驟然或任意
      變換車道。二、未依規定使用方向燈。三、未保持安全距
      離及間隔。四、駛離主線車道未依序排隊，插入正在連貫
      駛出主線之汽車中間。」、「汽車行駛於高速公路、快速
      公路或設站管制之道路，不遵使用限制、禁止、行車管制
      及管理事項之管制規則而有下列行為者，處汽車駕駛人新
      臺幣3,000元以上6,000元以下罰鍰：‧‧‧四、未依規定變
      換車道。」高速公路及快速公路交通管制規則第11條、處
      罰條例第33條第1項第4款亦分別定有明文。另處罰條例第
      63條第1項第1款亦規定：「汽車駕駛人有下列各款所列條
      款之一者，除依原條款處罰鍰外，並予記點：一、有第33
      條第1項‧‧‧、第48條、‧‧‧情形之一者，各記違規點數1點
      。」
（二）經查，原告駕駛系爭車輛於110年8月9日9時27分許，在國
      道1號北向84.4公里處，因有「行駛高速公路未依規定變
      換車道」之交通違規，經舉發機關員警謝政宗目睹並查明
      違規屬實後等情，業據舉發機關於110年11月3日以國道警
      二交字第1102706592號函查復略以：「‧‧‧案經審視檢舉
      人提供影像，旨揭車輛於違規時地，由出口減速車道（在
      原車道開啟方向燈閃爍3次後即關閉）變換至出口減速右
      側車道，未依規定全程使用方向燈屬實」等語（參本院卷
      第54頁）；並有採證光碟附卷可稽（存於本院卷第59頁內
      ）。故原告確有上開「行駛高速公路未依規定變換車道」
      之違規事實，洵堪認定。
（三）原告雖主張：並無規定方向燈需閃幾下，伊已顯示方向燈
      至完成轉彎或變換車道之行為云云。惟揆諸道路交通安全
      規則第91條第1項第6款之立法目的，乃在於使其他用路人
      （尤其係位於原車道後方及欲變換至之車道後方者）得預
      知該車之行車動向而為安全之措施，且所謂「變換車道」
      ，應係指駕駛人為變換車道之始而至全部變換車道完全之
      全部階段，均該當之，行車遇有變換車道之情況時，應先
      顯示欲變換車道方向之燈光，俾讓其他用路人瞭解其動向
      ，以採取適當之必要措施，是駕駛人為變換車道之始而至
      全部變換車道之整個過程，均應顯示方向燈，始能謂依規
      定使用方向燈，若僅係在變換車道之某一過程瞬間、短暫
      使用方向燈，即難認屬「依規定使用方向燈」。另經本院
      當庭勘驗卷附之採證光碟可見：在畫面時間09:27:49處，
      原告車輛0000000在國道1號北向84.4公里處，由外側車道
      向右跨越穿越虛線時，使用方向燈閃爍3次；在畫面時間0
      9:27:52處，原告車輛右側車身仍於穿越虛線左側，尚未
      變換車道完成，方向燈已熄滅；在畫面時間09:27:54處，
      原告完成變換車道，方向燈未再亮起，未全程使用方向燈
      ，直至影片結束。此有本院勘驗報告一份在卷可資參憑（
      參本院卷第73-77頁）。依前揭採證影片可知，原告駕駛
      系爭車輛於尚未完成變換車道時，方向燈僅閃爍3下即熄
      滅。據上可知，原告駕駛系爭車輛並未於變換車道之整個
      過程，均顯示方向燈，僅於變換車道之瞬間，閃爍方向燈
      3下即熄滅，顯然無法讓其他用路人瞭解其動向，以即時
      採取適當之必要措施，足徵原告在變換車道時，未依規定
      使用方向燈，即未依規定變換車道，已該當處罰條例第33
      條第1項第4款規定之處罰要件，至為灼然。
六、綜上所述，原告於上述時間、地點，確有「行駛高速公路未
    依規定變換車道」之違規行為，則被告依原告前揭違規事實
    裁處原告，並無違誤之處。故原處分並無違法，原告訴請撤
    銷為無理由，應予駁回。又本件事證已臻明確，兩造其餘攻
    擊防禦方法於本件判決結果不生影響，故不再一一論述。
七、本件第一審裁判費為300元，應由原告負擔，爰確定第一審
    訴訟費用額如主文第2項所示。
據上論結，原告之訴無理由，依行政訴訟法第237條之8第1項、
第237條之9第1項、第236條、第98條第1項前段，判決如主文。
中　　華　　民　　國  111    年   4    月     11      日
                  行政訴訟庭  法  官  楊富強
上為正本係照原本作成。
如不服本判決，應於判決送達後20日內，向本院提出上訴狀並表
明上訴理由（原判決所違背之法令及其具體內容或依訴訟資料可
認為原判決有違背法令之具體事實），其未載明上訴理由者，應
於提出上訴後20日內向本院補提理由書（上訴狀及上訴理由書均
須按他造人數附繕本，如未按期補提上訴理由書，則逕予駁回上
訴），並應繳納上訴裁判費新臺幣750 元。
中　　華　　民　　國  111    年   4    月      11     日
                             書記官   邱秋珍